最  高  行  政  法  院  判  決
109年度上字第889號
上  訴  人  社團法人世界佛教正心會
代  表  人  薛秀芬              
訴訟代理人  張仁興  律師
被 上訴 人  桃園市政府藝文設施管理中心
代  表  人  陳瑋鴻              
訴訟代理人  戴智權  律師
上列當事人間有關文化事務事件，上訴人對於中華民國109年5月
27日臺北高等行政法院109年度訴字第158號判決，提起上訴，本
院判決如下：
　　主  文
上訴駁回。
上訴訴訟費用由上訴人負擔。　　
　　理  由
一、本件行政訴訟上訴後，被上訴人代表人由王啟仲變更為陳瑋
    鴻，茲由新任代表人於民國110年4月29日具狀向本院聲明承
    受訴訟，核無不合，應予准許。
二、緣上訴人以107年8月6日正字第107080601號函向被上訴人申
    請租借藝文廣場辦理藝文展演暨慈善義演活動，租借期間自
    107年8月23日至27日止，被上訴人審查活動企劃書內容顯為
    宗教性活動，有違桃園藝文廣場場地使用管理要點（下稱管
    理要點）第13點第5款規定，爰以107年8月13日桃市藝設推
    字第1070003012號函駁回申請。嗣上訴人承諾修改活動內容
    ，以107年8月16日正字第107081601號函檢送活動企劃書再
    次申請，被上訴人認活動企劃書中祈福活動係以合唱團等藝
    文表演形式進行，符合藝文活動性質，遂以107年8月21日桃
    市藝設推字第1070003175號函（下稱107年8月21日函）准予
    辦理，並告知上訴人應遵守管理要點等相關規定。惟被上訴
    人於107年8月27日至現場查核，發現活動內容涉及誦經禮拜
    等宗教儀式，與活動企劃書內容不符，且違反管理要點第13
    點第5款規定，遂以107年9月12日桃市藝設推字第107000335
    0號函（下稱原處分）停止上訴人使用被上訴人各場地權利1
    年，並沒收保證金新臺幣（下同）55,000元。上訴人不服，
    提起訴願，案經桃園市政府108年12月12日府法訴字第10802
    77764號訴願決定不受理。上訴人仍不服，遂提起行政訴訟
    ，並聲明：訴願決定及原處分均撤銷；被上訴人應返還上訴
    人保證金55,000元。經原審法院判決駁回後，乃提起本件上
    訴。
三、上訴人起訴之主張及被上訴人於原審之答辯，均引用原判決
    所載。
四、原判決駁回上訴人之訴，其理由略謂：
　㈠本件訴願逾期故上訴人起訴不合法
　　⒈訴願法第61條第1項為保障人民訴願權利所為之規定，故所
      謂「向訴願管轄機關或原行政處分機關以外之『機關』作不
      服原行政處分之表示者」應指人民意在提起訴願尋求訴願
      機關對原行政處分重為審查而言，至人民向訴願機關首長
      個人、立法委員等「陳情」，因並無提起訴願請求對原行
      政處分重為審查之情事，核非屬合法提起訴願，參照各級
      行政法院92年度行政訴訟法律座談會法律問題第14則多數
      意見（人民向高等行政法院起訴既係請求法院對其與行政
      機關間之爭議為裁判，自非屬向其他機關不服原行政處分
      提起訴願之表示），亦可得出相同之推論。
　　⒉上訴人於107年9月12日收受原處分，因原處分未載明救濟
      期間，且上訴人設址新北市（在途期間3日），故本件提
      起訴願期間之末日為108年9月15日；然上訴人遲至108年1
      0月2日始提起本件訴願自已逾法定期間為不合法，而訴願
      逾期即屬未經合法之訴願程序，乃不備起訴要件，為不合
      法，且不能補正，本應以裁定駁回上訴人之訴。上訴人雖
      主張107年9月14日正字第1070914001號函（下稱系爭函）
      已向桃園市政府表達不服，依訴願法第14條第4項應已於
      法定期間合法提起訴願云云。然細繹系爭函之正本受文者
      為「桃園市市長鄭文燦」（自然人）而非行政機關，副本
      則為立法委員陳學聖、鄭寶清、張宏陸等人，均難認為「
      行政機關」，核與訴願法第14條第4項（第3項），已向其
      他「行政機關」提出之規定不符。又原審於準備程序中請
      上訴人當庭就系爭函有關文字有提起訴願之意予以劃記，
      經上訴人劃記三處，然該三處劃記，與訴願法第56條規定
      之訴願書要件均不符合。且108年10月2日上訴人提出之訴
      願書中未引用系爭函，亦未表明系爭函有訴願意思，亦經
      原審於準備程序中當庭提示訴願書並經上訴人確認在案。
      另桃園市政府對上訴人前開系爭函亦於107年10月31日函
      覆，同時對上訴人108年1月4日（經立法委員鄭寶清國會
      辦公室）之陳情，亦於同年月10日函覆。及被上訴人奉桃
      園市長批示欲向上訴人解釋，但上訴人不願意出席107年1
      0月3日之協調會。亦足間接證明系爭函並非對原處分不服
      而向機關提起訴願，而只是要求市長等協調等語。綜上，
      並參照被上訴人抗辯系爭函縱認屬訴願，但上訴人未於法
      定期限內補正訴願書等語，系爭函難認上訴人業已合法提
      起訴願，應足證明。
　㈡實體部分
　　⒈於107年8月26日晚間，被上訴人前往活動現場進行抽查，
      發現舞台上的人物身穿僧袍，有進行宗教活動之疑慮，故
      拍照存證；於107年8月27日上午，被上訴人再度前往活動
      現場抽查，目睹舞台上正進行宗教儀式，眾人誦經「嗡嘛
      呢吧咪吽」，有人雙手合掌、有人鞠躬敬拜，舞台上眾僧
      穿著僧袍，並有人為「上師」撐起法器「華蓋」。上訴人
      提出之訴願書自承「祈福活動」中參與者均拿「美聲伎樂
      祈福頌」祝禱祈福，但參訴願書內所附之「美聲伎樂祈福
      頌」文本，內容包含楊枝淨水讚、二十一尊救度母禮讚經
      、超渡咒、功德迴向、決定速急滿願咒等咒文；上訴人提
      出之系爭函自承唱頌「答雅他……」、作為恭敬迎請語上師
      的儀式等語。107年8月26日民眾檢舉投訴，親見上訴人於
      活動中誦經祈禱，且新聞媒體亦在同年月25日、26日均有
      報導並使用「供佛」、「普渡」、「頌經」等字眼。則依
      據上開證據資料顯示，「行動佛教佛光遍照環島祈福公益
      關懷藝文展演暨慈善義演」活動（下稱系爭活動）顯非一
      般「藝文表演」活動，而應為社會通念所知之「宗教活動
      」，即屬違反管理要點第13點第5款所禁止之「法會儀式
      等宗教性活動」，已經證明。
　　⒉依被上訴人107年8月21日函說明三，被上訴人同意租借場
      地予上訴人舉行系爭活動，仍然強調不得有管理要點第13
      點第5款「宗教性活動」；因此被上訴人抗辯在依法行政
      之宗旨下，絕不可能於協商同意系爭活動「加入」違法之
      宗教活動。又上訴人送審之活動內容根本沒有附上「全本
      」，即被上訴人所收受有關祈福活動之附件僅有7頁，經
      被上訴人上傳至公文系統，內容僅有為譜曲後之般若波羅
      蜜多心經及阿彌陀佛歌；因此被上訴人107年8月21日函同
      意租借場地時，係考量此心經及阿彌陀佛歌之內容皆為社
      會所知，縱帶有宗教色彩，既有譜曲或仍可以藝術表現，
      故予以核可。然上訴人實際進行方式，不只採用形式與一
      般人熟知的合唱團形式有別，實際上唱誦的亦不只有送審
      之兩首歌，上訴人於訴願書所附之「美聲伎樂祈福頌」文
      本，與送審之內容截然不同，即不僅沒有封面、目錄，除
      上開兩首曲目外，更包含楊枝淨水讚、二十一尊救度母禮
      讚經、超渡咒、功德迴向、決定速急滿願咒等咒文，再參
      照證物袋光碟影像併上訴人自承現場確有唱頌「嗡嘛呢吧
      咪吽」及「答雅他」，可認上訴人於祈福活動中所使用之
      文本，並非送被上訴人審查之文本亦足證明。且上訴人提
      出送審之企劃書上明載以「合唱團形式」表演，惟上訴人
      實際表演卻是由僧侶著僧袍，一旁備有法器，眾人一同念
      誦經文，核又與社會通念認定之合唱團表演不同。被上訴
      人對上訴人最初申請即因系爭活動屬佈道或法會儀式等宗
      教性活動，而不予准許，嗣經過協商後上訴人修改活動內
      容，被上訴人發函同意時，又一再重申系爭活動不得有「
      佈道或法會儀式等宗教性活動」；因此上訴人聲請傳喚證
      人證明107年8月16日協商時，被上訴人同意本件上開經認
      定為宗教活動內容行為已為被上訴人知悉（認非屬宗教活
      動）而同意租借場地云云，顯與上開認定事實相背，難認
      有必要，應予駁回。
　　⒊上訴人雖主張被上訴人為原處分前，未予上訴人陳述意見
      機會，然參照上訴人不爭執之事實經過（原審卷第440頁
      ），107年9月11日被上訴人已予上訴人陳述意見機會，因
      此上訴人此部分主張與事證不符，不能採據。上訴人再主
      張本件違反信賴保護原則云云，然被上訴人始終均堅持系
      爭活動應依管理要點第13點第5款禁止任何之「宗教性活
      動」，而上訴人違規於系爭活動中有宗教性活動又詳如前
      述，上訴人主張原處分違反信賴保護原則云云，亦不足採
      等語。
五、上訴意旨略謂：
　㈠因訴願救濟並無法定應委由法律專業代理人強制代理，自應
    依據救濟意旨為當事人真義之法律上之適用及解釋。上訴人
    係在107年9月14日以系爭函即已為不服原處分之表示，且係
    向訴願機關之法定代理人（桃園市長）為之，依當事人之陳
    述意旨，即係對於原處分所為之不服及救濟，原判決以不具
    法律效力之「各級行政法院92年度行政訴訟法律座談會法律
    問題第14則」所稱多數見解（顯然非無爭議且亦有不同意見
    ）作為認定上訴人並未合法提出訴願之依據，即應有適用訴
    願法第61條第1項規定不當之違背法令。又受理機關若認程
    式未備，尚應依訴願法第62條規定通知補正，但本件並未為
    之，原判決所稱無須補正亦與行政機關自行檢視自我決定是
    否適法妥當之立法意旨並不相合，訴願決定逕為作出不受理
    之決定，適用訴願法第57條及第62條規定即應有所未當之違
    背法令。另訴願受理機關既已作出訴願決定且經上訴人表明
    不服，則對於訴願決定所提出之行政訴訟即非未合。
　㈡實體部分
　　⒈兩造對於107年8月16日業在桃園市政府市長辦公室，曾協
      商須調整系爭「活動內容形式」，但「不須修正名稱」即
      可為允准等情並不爭執。系爭活動之名稱在修正前後均無
      變動，亦即此為被上訴人所同意及允准（即認為不違反管
      理要點）。但被上訴人嗣後對於上訴人裁罰，其理由之一
      竟為「本案活動名稱『行動佛殿佛光遍照 環島祈福 公益
      關懷 藝文展演 暨 慈善義演』已明確涉及宗教名稱，其宗
      教性質應無模糊之空間」（被上訴人訴願答辯書第5頁參
      照），可見嗣後原處分所為認定之標準、理由等，確實有
      所變動，且與107年8月16日兩造所為協議內容不相符（原
      來協議同意與認可之形式，嗣後翻異認為違反規定）。
　　⒉107年8月16日兩造達成協議，且被上訴人不否認經修正部
      分有二：⑴穿著制服；⑵以合唱團歌唱形式（被上訴人訴願
      答辯狀第3頁參照）。本件祈福活動經兩造協商同意修改
      為「以合唱團方式，演唱祈福歌曲」（改以譜曲合唱之形
      式，係經被上訴人所認可）。修正前之活動企劃書，關於
      107年8月24日至27日之活動計畫，僅係記載「祈福活動」
      ；修正後之活動企劃書，則依據協商會議之合意，上開祈
      福活動載明為「以合唱團方式，演唱祈福歌曲」。上訴人
      在祈福活動以合唱方式演唱祈福歌曲，更佐以西洋樂器之
      鋼琴、提琴等為伴奏，與其他場次之活動方式並不相同，
      確實係依協商結論以合唱方式進行，並非誦經之宗教性活
      動。宗教性誦經，均係使用法器，不可能以西洋樂器鋼琴
      、提琴等為伴奏，此為公眾所周知之通常事實。又於107
      年8月16日協商時，係由桃園市政府市長辦公室陳坤榮主
      任所提出：「上訴人人員可以著袍裝上台以合唱演唱方式
      進行祈福」，被上訴人代表人王啟仲主任當場亦為認可且
      對此方式根本未表示反對。則關於協商結論，被上訴人在
      訴願答辯狀第3頁所謂「穿著制服」，即是當時所協議之
      「穿著袍裝」。被上訴人嗣後卻辯稱所謂「制服」，是指
      工作人員穿著可辨識之服裝，並非袍裝。但「修正前」活
      動企劃書第8頁第2點與「修正後」活動企劃書第9頁第2點
      ，均記載「活動全程派義工著制服以玆辨識，負責引導民
      眾及秩序維護」，關於此點並無修訂。顯然，兩造在107
      年8月16日達成協議之「可著制服」係另有所指，亦即上
      訴人人員可以著袍裝（即為上訴人正式之制服）上台。此
      點係為兩造合意之重要事項，確係為被上訴人嗣後指控上
      訴人違反規定之主要憑據。是以，關於107年8月16日兩造
      協商並達成合意之內容究竟為何？是否包括上訴人人員可
      以著袍裝（即為上訴人正式之制服）上台，此為本件實質
      上應為認定，亦為上訴人不服被上訴人違反協議及信賴保
      護之重要理由。
　　⒊由上開卷附證據可知對於該日協議內容（是否可著袍裝上
      台？袍裝是否即其嗣後所稱之「制服」？是否以譜曲歌唱
      、伴以樂器而非法器之型態可受認為屬藝文活動而非宗教
      性活動等）業已產生疑義，對於上訴人所為上開抗辯，原
      判決未為採認，亦均未交代理由，應有判決理由不備之違
      背法令。又上訴人就此主要爭議事實，聲請傳喚證人陳坤
      榮及陳和慧等具結作證，渠等均為協議當時之主要參與者
      ，並係為高階主管，量應得為據實證述以還原當時協議結
      論並還上訴人清白。原判決未察，對於聲請傳喚得為證明
      主要事實（兩造對於活動型態所允准範圍之結論）之證人
      不為傳喚，逕為推斷論定，其駁回調查證據聲請認為不必
      要不為調查乙節，應有判決理由不備或違背經驗法則及適
      用行政訴訟法第176條準用民事訴訟法第286條但書不當之
      違背法令。
　　⒋系爭活動雖係為宗教團體所主辦，但並非宗教團體所舉辦
      者即屬宗教活動，上訴人以公益慈善藝文展演的方式呈現
      ，並非宗教活動。上訴人在本件之後，於基隆文化中心舉
      辦第11場活動，雖該場地亦有「不得為宗教道場活動」之
      規範限制，但基隆市政府文化局認為上訴人慈善藝文祈福
      活動並非為宗教活動。又系爭活動結束後不到20天之107
      年9月15日，相同場地亦舉辦「2018年土地公國際民俗藝
      術節」活動，迎奉各宮廟土地公遶境、神明安座、信眾燒
      香（市長率眾上香膜拜）主祭外，亦包含祈福、燃香祝禱
      、展現等民間道教信仰尊崇活動，乩身儀典等明顯屬於宗
      教活動，被上訴人適用管理要點的標準顯有不公平之處，
      但被上訴人竟不認為係屬宗教活動。上訴人已在原審陳明
      上情並已舉證在卷用以證明，原判決均未審酌，有判決理
      由不備之違背法令。原處分及原判決所為認定應審酌活動
      之宗旨目的（系爭活動宗旨在共同祈福國泰民安、風調雨
      順，並為慈善公益與藝文之活動展現，亦獲桃園市政府及
      民政局等協力支持）與整體活動內容及比例原則、正當性
      原則與公平合理原則。且爭議所稱袍裝（制服）、演唱歌
      曲等，均係經由事前協商後業已為共識下之修正，被上訴
      人在現場時亦無認為不妥，否則應當場為行政指導糾正以
      符雙方認知，卻不為之，所為處分不具正當性及信賴保護
      之原則等語，為此請求廢棄原判決，並就廢棄部分，撤銷
      訴願決定及原處分，且被上訴人應返還上訴人保證金55,0
      00元。
六、經核，原審認定本件訴願已逾期，上訴人起訴不合法，所持
    理由尚無違誤，上訴人於第一審之訴應予駁回。茲就此程序
    部分上訴理由之指摘，補充論究如下：
  ㈠本件關於上訴人訴願之提起為逾期而不合法，業經原審論明
    原處分因未載救濟期間，使救濟期間延長為1年，且上訴人
    設址新北市，在途期間為3日，故距其107年9月12日收受原
    處分，應以108年9月15日為訴願期間之末日，然上訴人108
    年10月2日始提起訴願，自已逾期等節，核與卷證資料相符
    。上訴人對上開認定亦不爭執，乃所指摘者為上訴人在提出
    訴願書之前，即以107年9月14日之系爭函向桃園市政府表達
    不服，依訴願法第14條第4項「訴願人誤向原行政處分機關
    或受理訴願機關以外之機關提起訴願者，以該機關收受之日
    ，視為提起訴願之日」之規定，應已於法定期間合法提起訴
    願，原審未依上訴人陳述之內容認定，實有適用訴願法第61
    條第1項「訴願人誤向訴願管轄機關或原行政處分機關以外
    之機關作不服原行政處分之表示者，視為自始向訴願管轄機
    關提起訴願」之不當云云。惟查，原審對於107年9月14日之
    系爭函何以難認上訴人有提起訴願之意，業於判決中論明其
    調查並得心證之理由，即原審由訴願書載明正本受文者為「
    桃園市市長鄭文燦」、副本則為立法委員陳學聖、鄭寶清、
    張宏陸等人，均為自然人而非訴願法第14條第4項所指之「
    行政機關」；於準備程序中曉諭上訴人當庭就系爭函有關文
    字有提起訴願之意予以劃記，經上訴人劃記三處，分別為主
    旨中「除表不服外」、說明中記載：「本會認為本件行政
    流程應有諸多齲齒」、說明㈤記載：「上述行政罰的事實調
    查與決策形成過程實難謂無瑕疵」等（見原審卷第205-207
    頁），與訴願法第56條規定訴願書應記載之事項，難認已經
    合致；又108年10月2日上訴人始提出之訴願書，並未引用系
    爭函，亦未表明系爭函有訴願意思，經原審於準備程序中當
    庭提示訴願書並經上訴人確認在案（見原審卷第427頁）。
    另桃園市政府對上訴人前開系爭函亦於107年10月31日函覆
    ，略以：「主旨：有關貴會函請本府查復『行動佛殿…』違規
    一案，復如說明，請查照。說明：…二、…旨案維持…敬請諒
    察。」（見訴願卷第9頁）且上訴人事前即不願意出席107年
    10月3日之協調會，綜合以觀，因認系爭函乃在要求市長等
    協調，而難認有提起訴願之意。經核，原審以其調查所得，
    論斷系爭函不具備訴願意義，尚於證據法則無違。又系爭函
    受文者為桃園市市長，接續之作為也是人民陳情之經辦過程
    ，原審以受文者非行政機關，不屬於誤向非訴願受理機關提
    起訴願之情形，而無訴願法第14條第4項規定之適用，亦無
    應適用之法規未予適用之違法。
　㈡再按訴願法屬於行政救濟之一環，基於人民之提起而啟動，
    於訴願法明定訴願機關、訴願期間、訴願提起之法定程序，
    包括訴願書應記載之事項等，惟亦同時考量人民對於法制之
    陌生，而有從寬之彈性規定，即於第57條規定：「訴願人在
    第十四條第一項所定期間向訴願管轄機關或原行政處分機關
    作不服原行政處分之表示者，視為已在法定期間內提起訴願
    。但應於三十日內補送訴願書。」及於第61條規定：「（第
    1項）訴願人誤向訴願管轄機關或原行政處分機關以外之機
    關作不服原行政處分之表示者，視為自始向訴願管轄機關提
    起訴願。（第2項）前項收受之機關應於十日內將該事件移
    送於原行政處分機關，並通知訴願人。」，有例外承認其訴
    願為合法之可能。是故，除符合此等規定之情形外，即不應
    任將人民經由目前行政機關常有之為民服務、與民有約等程
    序所為陳情，視為具有訴願提起之法效，否則即使訴願合法
    要件之規定形同具文。原審已論明系爭函無提起訴願之意，
    訴願機關自毋庸命其補正，或以108年10月2日訴願書為上訴
    人補正之訴願書，上訴意旨指摘訴願機關未依訴願法第62條
    規定「受理訴願機關認為訴願書不合法定程式，而其情形可
    補正者，應通知訴願人於二十日內補正」通知上訴人補正，
    而有適用訴願法第57條、第62條不當之違背法令云云，亦難
    成立。
七、本件上訴人訴願既已逾期，原審以其訴為不合法而予以駁回
    ，自屬合法有據。雖原審亦就原處分之合法與否加以論斷，
    惟屬贅論，爰不予一一詳述。本件上訴仍執前詞，主張訴願
    並未逾期，指摘原判決違背法令，求予廢棄，為無理由，應
    予駁回。
據上論結，本件上訴為無理由。依行政訴訟法第255條第1項、第
98條第1項前段，判決如主文。
中　　華　　民　　國　　111 　年　　6 　　月　　30　　日
                    最高行政法院第二庭
                        審判長法官  帥　嘉　寶　
                              法官　鄭　小　康
                              法官　林　玫　君
                              法官　洪　慕　芳
                              法官　李　玉　卿

以  上  正  本  證  明  與  原  本  無  異
中　　華　　民　　國　　111 　年　　6 　　月　　30　　日
　　　　　　　　　　　　　　　書記官　高  玉  潔